【裁判字號】    99,交聲,862
【裁判日期】    990930
【裁判案由】    交管條例聲異
【裁判全文】
臺灣板橋地方法院交通事件裁定        99年度交聲字第862 號
原處分機關  臺北市交通事件裁決所
異  議  人
即受處分人  甲○○
上列異議人即受處分人因違反道路交通管理處罰條例案件，對於
原處分機關臺北市交通事件裁決所於中華民國99年4 月1 日所為
之北市裁罰字第裁22-A01WML657號之裁決不服，聲明異議，本院
裁定如下：
    主  文
原處分撤銷。
甲○○汽車駕駛人酒精濃度超過規定標準，處罰鍰新臺幣壹萬伍
仟元，並施以道路交通安全講習。
    理  由
一、原處分意旨略以：異議人即受處分人於民國97年4 月14日凌
    晨4 時42分許，騎乘車牌號碼377-BSE 號普通重型機車，行
    經台北市○○區○○路與松廉路口前，為原舉發機關臺北市
    政府警察局信義分局員警攔查並施以呼氣酒精濃度測試，結
    果為每公升0.77毫克，遂以其違反道路交通管理處罰條例第
    35條第1 項第1 款規定而當場制單舉發（北市警交大字第A0
    1WML657 號），嗣經移送原處分機關，由原處分機關於99年
    4 月1 日以北市裁罰字第裁22-A01WML657號裁決處罰鍰新臺
    幣（下同）45,000元，並應參加道路交通安全講習等語。
二、異議意旨略以：伊於前開時、地，有「汽車駕駛人酒精濃度
    超過規定標準值（0.55以上）」之違規事實，且接獲臺灣臺
    北地方法院檢察署（下稱臺北地檢署）緩起訴處分確定，命
    需向臺北市觀護志工協進會支付30,000元整，並參加道路交
    通安全講習10小時，伊已依檢察官命令執行完畢，卻接獲原
    處分機關裁處罰鍰45,000元及參加道路交通安全講習，依據
    一行為不二罰，爰依法聲明異議等語。
三、
(一)、按汽車駕駛人有飲用酒類或其他類似物後其吐氣所含酒精濃
    度超過每公升0.25毫克者，不得駕車，道路交通安全規則第
    114 條第2 款規定甚明。再按汽車駕駛人，駕駛汽車經測試
    檢定有酒精濃度超過規定標準者，處15,000元以上60,000元
    以下罰鍰，並當場移置保管其車輛及吊扣其駕駛執照1 年，
    道路交通管理處罰條例第35條第1 項第1 款定有明文。又按
    汽車駕駛人，有第35條第1 項規定之情形，應接受道路交通
    安全講習，道路交通管理處罰條例第24條第1 項第2 款亦有
    明文。
(二)、又於94年2 月5 日公布、95年2 月5 日施行之行政罰法第26
    條：「一行為同時觸犯刑事法律及違反行政法上義務規定者
    ，依刑事法律處罰之。但其行為應處以其他種類行政罰或得
    沒入之物而未經法院宣告沒收者，亦得裁處之。」、「前項
    行為如經不起訴處分或為無罪、免訴、不受理、不付審理之
    裁判確定者，得依違反行政法上義務規定裁處之。」。
(三)、再按道路交通管理處罰條例規定對於違反該條例之行為人，
    由公路主管機關或警察機關處罰，是該條例規定之罰則本質
    上係屬行政罰，此由該條例中就交通違規行為所定法律效果
    包括罰鍰、記點、吊扣證照、講習等行政罰觀之甚明（參照
    行政罰法第1 條、第2 條將罰鍰、吊扣證照、講習處分均定
    為行政罰），對違反道路交通管理處罰條例之裁罰事件，自
    有行政罰法之適用。前開行政罰法第26條揭示之「一事不二
    罰」原則，即以一行為同時觸犯刑事法律及違反行政法上義
    務規定時，由於刑罰之懲罰作用較強，依刑事法律處罰即足
    資警惕，實無一事二罰再處行政罰之必要，但罰鍰以外之沒
    入或其他種類行政罰，因兼具維護公共秩序之作用，為達行
    政目的，行政機關仍得併予裁處。其中第1 項但書所稱「其
    他種類行政罰」，係指違反行政法上之義務應受「裁罰性」
    之不利處分而言，依行政罰法第2 條規定，應包括限制或禁
    止行為之吊扣證照處分及警告性之講習處分在內。另行政罰
    法第26條第2 項規定未明文「緩起訴處分」，但以刑事訴訟
    法第253 條之1 第1項 於91年2 月8 日增訂，行政罰法則於
    94年2 月5 日公布，制定在後之行政罰法第26條第2 項僅臚
    列「不起訴處分或無罪、免訴、不受理、不付審理之裁判確
    定者」，顯係立法者有意排除「緩起訴處分」適用該條項規
    定。刑事訴訟法第253 條之1 所指之緩起訴處分，係介於起
    訴與微罪職權不起訴間之緩衝設計，在內容及要件上與依刑
    事訴訟法第252 條所為之不起訴處分均有所不同，檢察官對
    被告為緩起訴處分時，依刑事訴訟法第253 條之2 第1 項規
    定對被告所為之指示及課予之負擔（如公益金），雖非刑罰
    ，但對被告迭有財產減少及自由受限之影響，性質上可謂刑
    事處分，且緩起訴制度雖以特別預防為優先考量，但在具體
    個案決定上，實亦達到一般預防的作用及報應理念，基於一
    行為不二罰原則，異議人既已就其行為受到刑事處分，自不
    應因同一行為再受到國家的處罰。
(四)、又94年12月28日修正公布，95年7 月1 日施行之道路交通管
    理處罰條例第35條第8 項規定：「前項汽車駕駛人，經裁判
    確定處以罰金低於本條例第92條第3 項所定最低罰鍰基準規
    定者，應依本條例裁決繳納不足最低罰鍰之部分」之規定，
    核屬行政罰法第26條之特別規定。查酒後駕車經檢察官為緩
    起訴處分，並命被告向公益團體捐款或提供義務勞務者，被
    告係履行檢察官為緩起訴處分命令，此等命令名義上雖非刑
    罰，但仍是一種特殊的處遇措施，造成被告之財產減少或義
    務增加，性質上亦屬干預人民自由之處分，與刑事制裁無異
    ，實質上為刑事處罰。故檢察官為緩起訴處分並命向公益團
    體捐款者，其捐款解釋上亦屬道路交通管理處罰條例第35條
    第8 項所規定之罰金，監理機關雖不得再為行政裁罰，惟若
    行為人依緩起訴處分所支付之捐款金額，未達道路交通管理
    處罰條例第92條第3 項所訂最低罰鍰基準規定者，依該條例
    第35條第8 項之規定，即須補繳不足最低罰鍰之部分，始為
    適法。是檢察官為緩起訴處分並命捐款者，其捐款解釋上亦
    屬道路交通管理處罰條例第35條第8 項所規定之罰金，若駕
    駛人所支付之緩起訴處分金，未達道路交通管理處罰條例第
    92條第3 項所定最低罰鍰基準規定者，依該條例第35條第 8
    項之規定，仍須補繳不足最低罰鍰之部分。則於緩起訴猶豫
    期間屆滿後，對上述不足額處分，處分機關仍有裁處罰鍰之
    空間，惟此須俟緩起訴猶豫期間屆滿後始得為之（臺灣高等
    法院暨所屬法院97年法律座談會刑事類提案第39 號 研討意
    見參照）。
四、經查：
(一)、異議人即受處分人於前開時、地，騎乘該機車為警攔查並施
    以呼氣酒精濃度測試，結果為每公升0.77克之事實，此為異
    議人所不爭執，並有前開舉發通知單、呼氣酒精濃度測試值
    紙各1 份（詳見本院卷第6 頁）在卷可證，是異議人於上開
    時、地，因酒後呼氣酒精濃度超過規定標準駕駛動力交通工
    具之違規事實，堪以認定屬實。
(二)、又查異議人上開酒後駕車之行為，同時違反道路交通管理處
    罰條例第35條第1 項第1 款與刑法第185 條之3 之規定，係
    一行為同時觸犯刑事法律及違反行政法上義務規定，依行政
    罰法第26條第1 項前段規定，應依刑事法律處罰之。而異議
    人之前揭酒後駕車行為而涉犯公共危險案件，業經臺北地檢
    署檢察官於97年5 月23日以97年度偵字第9291號為緩起訴處
    分，緩起訴期間為1 年，並應於緩起訴確定後3 個月內向臺
    北市觀護志工協進會支付30,000元，並在緩起訴確定後10個
    月內參加道路交通安全講習10小時，且於97年6 月10日經臺
    灣高等法院檢察署以97年度上職議字第6402號處分書駁回再
    議確定，緩起訴處分期間為自97年6 月13日起至98年6 月12
    日止，且異議人業於97年8 月26日向臺北市觀護志工協進會
    繳交30,000元，且迄至前揭緩起訴期間屆滿為止，該緩起訴
    處分並未經該署檢察官依法撤銷等情，此有前開緩起訴處分
    書、臺灣高等法院被告前案紀錄表各1 份（詳見本院卷第 5
    、15頁），並經本院調取前開卷宗核閱無訛。是異議人已依
    檢察官指示之負擔條件支付緩起訴處分金3 萬元，此緩起訴
    處分附加條件之履行固非刑法所定刑罰之種類，但確已影響
    其財產權權益，具有實質刑罰之效果，應屬行政罰法第26條
    第1 項「依刑事法律」之刑事處分規定及道路交通管理處罰
    條例第35條第8 項規定之「罰金」，故異議人雖已依檢察官
    緩起訴處分支付3 萬元，但參照違反道路交通管理事件統一
    裁罰基準表，倘駕駛人呼氣酒精濃度達每公升0.55毫克以上
    而騎乘機器腳踏車，最低應裁罰45,000元，就其不足部分（
    即15,000 元），仍應予以裁罰。
(三)、至原處分機關援引交通部95年7 月17日交路字第0950006986
    號函釋以法務部行政罰法諮詢小組第1 次會議記錄（94年 7
    月28日）、法務部98年10月19日法律決字第0980700687號函
    ，認「緩起訴乃附帶條件的不起訴處分，亦即是不起訴的一
    種，當依該部…及行政罰法第26條第2 項規定辦理…」，而
    認應維持原處分云云。惟按法官依據法律獨立審判，憲法第
    80條載有明文。各機關依其職掌就有關法規為釋示之行政命
    令，法官於審判案件時，固可予以引用，但仍得依據法律，
    表示適當之不同見解，並不受其拘束，司法院大法官會議解
    釋釋字第216 號解釋意旨可資參照。是原處分機關所提前開
    交通部函釋，既與本院前揭見解不同，本院並不受其拘束，
    附此敘明。
五、綜上所述，異議人於上開時、地，確有騎乘機車經測試檢定
    酒後呼氣酒精濃度達每公升0.77毫克之違規行為，又因本件
    酒後駕車部分為一個違規行為，吊扣處分、裁處罰鍰與道安
    講習無從區分，異議人雖對於前開吊扣駕照及道安講習部分
    未為不服，惟依道路交通管理處罰條例第89條規定：「法院
    處理交通事件，準用刑事訴訟法之規定」，則原處分關於前
    開裁處罰鍰與道安講習部分與吊扣駕駛執照部分，應認均為
    異議聲明之效力所及，本院自得併為審酌。是本件異議人一
    酒後駕車之行為，既經臺北地檢署檢察官為前開緩起訴處分
    確定，且緩起訴期間屆滿後，原處分機關裁處受處分人罰鍰
    4 萬5 千元中之3 萬元部分，於法有違；至於裁處施以道安
    講習部分，則與行政罰法第26條第1 項但書規定相符，及機
    車駕照部分業經交通部公路總局北區監理所吊銷在案，故未
    裁處吊扣重型機車駕駛執照1 年部分，並無違誤，惟因本件
    酒後駕車乃單一違規行為，原處分機關所為之處分應視為一
    整體而無從予以割裂，故仍應由本院撤銷原處分，並自為裁
    罰如主文所示（臺灣高等法院暨所屬法院98年法律座談會第
    23號提案研討意見參照）。
據上論斷，應依道路交通管理處罰條例第87條第2 項，道路交通
案件處理辦法第20條前段，裁定如主文。
中    華    民    國    99    年    9     月    30    日
                  交通法庭法  官  饒金鳳
以上正本證明與原本無異。
如不服本裁定應於送達後5 日內向本院提出抗告狀。
                          書記官  許雅琪
中    華    民    國    99    年    10    月    4     日

司法院資訊處製作；財團法人民間司法改革基金會備份。
